【裁判字號】    96,重訴,540
【裁判日期】    970509
【裁判案由】    拆屋還地
【裁判全文】
臺灣臺中地方法院民事判決  96年度重訴字第540號
  原      告  乙○○
  訴訟代理人  許博堯律師
  被      告  寅○○
              卯○○
              丑○○
              甲○○
              子○
              辰○○
              巳○○
              辛○○
              壬○○
              未○○
              戊○○
              午○○
              丁○○
              己○○
              庚○○
              丙○○
              癸○○
上列當事人間請求拆屋還地事件，本院於民國97年4月11日言詞
辯論終結，判決如下：
    主    文
被告丙○○應將坐落台中縣梧棲鎮○○段1243地號土地內如附圖
編號Ａ所示面積11平方公尺之磚造平房拆除，並將土地返還原告
及其他共有人全體。
被告壬○○、辰○○、巳○○及癸○○應將坐落台中縣梧棲鎮○○段1243地號土地內如附圖編號Ｂ、Ｄ、Ｉ所示面積分別為22、
131、96平方公尺之石棉瓦車庫、磚造平房拆除，並將土地返還
原告及其他共有人全體。
被告辛○○應將坐落台中縣梧棲鎮○○段1243地號土地內如附圖
編號Ｃ所示面積52平方公尺之鐵皮平房拆除，並將土地返還原告
及其他共有人全體。
被告子○應將坐落台中縣梧棲鎮○○段1243地號土地內如附圖編
號Ｅ所示面積32平方公尺之磚造平房拆除，並將土地返還原告及
其他共有人全體。
被告庚○○應將坐落台中縣梧棲鎮○○段1243地號土地內如附圖
編號Ｆ、Ｊ所示面積分別為32、60平方公尺之磚造平房拆除，並
將土地返還原告及其他共有人全體。
被告甲○○應將坐落台中縣梧棲鎮○○段1243地號土地內如附圖
編號Ｇ、Ｈ所示面積分別為58、31平方公尺之磚造平房、鐵皮平
房拆除，並將土地返還原告及其他共有人全體。
被告己○○、丁○○應將坐落台中縣梧棲鎮○○段1243地號土地
內如附圖編號Ｌ所示面積67平方公尺之磚造平房拆除，並將土地
返還原告及其他共有人全體。
被告壬○○應將坐落台中縣梧棲鎮○○段1243地號土地內如附圖
編號Ｍ所示面積75平方公尺之磚造平房拆除，並將土地返還原告
及其他共有人全體。
被告卯○○應將坐落台中縣梧棲鎮○○段1243地號土地內如附圖
編號Ｎ、Ｓ所示面積分別為76、28平方公尺之土造平房、鐵皮平
房拆除，並將土地返還原告及其他共有人全體。
被告丑○○應將坐落台中縣梧棲鎮○○段1243地號土地內如附圖
編號Ｏ所示面積212平方公尺之磚造平房拆除，並將土地返還原
告及其他共有人全體。
被告未○○、戊○○應將坐落台中縣梧棲鎮○○段1243地號土地
內如附圖編號Ｐ所示面積30平方公尺之磚造平房拆除，並將土地
返還原告及其他共有人全體。
被告午○○應將坐落台中縣梧棲鎮○○段1243地號土地內如附圖
編號Ｑ所示面積52平方公尺之磚造平房拆除，並將土地返還原告
及其他共有人全體。
被告寅○○應將坐落台中縣梧棲鎮○○段1243地號土地內如附圖
編號Ｒ所示面積23平方公尺之磚造平房拆除，並將土地返還原告
及其他共有人全體。
被告壬○○、辰○○、巳○○、辛○○、子○、庚○○、甲○○
、己○○、丁○○、卯○○、丑○○、未○○、戊○○、午○○
、寅○○、丙○○及癸○○等17人，應將坐落台中縣梧棲鎮○○
段1243地號土地內如附圖編號Ｋ所示面積19平方公尺之磚造平房
拆除，並將土地返還原告及其他共有人全體。
訴訟費用由被告負擔。
本判決於原告以新臺幣伍佰零壹萬玖仟元為被告壬○○、辰○○
、巳○○、辛○○、子○、庚○○、甲○○、己○○、丁○○、
卯○○、丑○○、未○○、戊○○、午○○、寅○○、丙○○及
癸○○等17人供擔保後，得假執行。
    事實及理由
甲、程序方面：
  (一)按訴狀送達後，原告不得將原訴變更或追加。但擴張或減縮
    應受判決事項之聲明者，不在此限。民事訴訟法第255條第1
    項第3款定有明文。本件原告提起本訴原聲明請求：「一被
    告寅○○應將坐落台中縣梧棲鎮○○段1243地號土地上之建
    物（位置如證一地籍圖所示A部分）拆除，並將土地交還原
    告及全體共有人。二被告卯○○應將坐落台中縣梧棲鎮○○
    段1243地號土地上之建物（位置如證一地籍圖所示B、D部分
    ）拆除，並將土地交還原告及全體共有人。三被告丑○○應
    將坐落台中縣梧棲鎮○○段1243地號土地上之建物（位置如
    證一地籍圖所示C、L、M、N部分）拆除，並將土地交還原告
    及全體共有人。四被告甲○○應將坐落台中縣梧棲鎮○○段
    1243地號土地上之建物（位置如證一地籍圖所示E、F部分）
    拆除，並將土地交還原告及全體共有人。五被告子○應將坐
    落台中縣梧棲鎮○○段1243地號土地上之建物（位置如證一
    地籍圖所示G部分）拆除，並將土地交還原告及全體共有人
    。六被告辰○○、巳○○、辛○○及壬○○應將坐落台中縣
    梧棲鎮○○段1243地號土地上之建物（位置如證一地籍圖所
    示H、I部分）拆除，並將土地交還原告及全體共有人。七被
    告庚○○應將坐落台中縣梧棲鎮○○段1243地號土地上之建
    物（位置如證一地籍圖所示J部分）拆除，並將土地交還原
    告及全體共有人。八被告丁○○、己○○應將坐落台中縣梧
    棲鎮○○段1243地號土地上之建物（位置如證一地籍圖所示
    K部分）拆除，並將土地交還原告及全體共有人。九被告未
    ○○、戊○○應將坐落台中縣梧棲鎮○○段1243地號土地上
    之建物（位置如證一地籍圖所示O部分）拆除，並將土地交
    還原告及全體共有人。十被告午○○應將坐落台中縣梧棲鎮
    ○○段1243地號土地上之建物（位置如證一地籍圖所示P部
    分）拆除，並將土地交還原告及全體共有人。十一訴訟費用由
    被告等人負擔。十二對於第一至第十項之請求，原告願供擔保
    ，請准宣告假執行。」嗣於民國97年3月27日民事更正狀追
    加被告丙○○與癸○○，並將訴之聲明變更為「一被告丙○○應將坐落台中縣梧棲鎮○○段1243地號土地內以鑑定圖編
    號Ａ所示面積11平方公尺之磚造平房拆除，並將土地交還原
    告及全體共有人。二被告壬○○、辰○○、巳○○及被告癸○○應將坐落台中縣梧棲鎮○○段1243地號土地內以鑑定圖
    編號Ｂ、Ｄ、Ｉ所示面積分別為22、131、96平方公尺之石
    棉瓦車庫、磚造平房拆除，並將土地交還原告及全體共有人
    。三被告辛○○應將坐落台中縣梧棲鎮○○段1243地號土
    地內以鑑定圖編號Ｃ所示面積52平方公尺之鐵皮平房拆除，
    並將土地交還原告及全體共有人。四被告子○應將坐落台中
    縣梧棲鎮○○段1243地號土地內以鑑定圖編號Ｅ所示面積32
    平方公尺之磚造平房拆除，並將土地交還原告及全體共有人
    。五被告庚○○應將坐落台中縣梧棲鎮○○段1243地號土
    地內以鑑定圖編號Ｆ、Ｊ所示面積分別為32、60平方公尺之
    磚造平房拆除，並將土地交還原告及全體共有人。六被告甲○○應將坐落台中縣梧棲鎮○○段1243地號土地內以鑑定圖
    編號Ｇ、Ｈ所示面積分別為58、31平方公尺之磚造平房、鐵
    皮平房拆除，並將土地交還原告及全體共有人。七被告己○○、丁○○應將坐落台中縣梧棲鎮○○段1243地號土地內以
    鑑定圖編號Ｌ所示面積67平方公尺之磚造平房拆除，並將土
    地交還原告及全體共有人。八被告壬○○應將坐落台中縣梧
    棲鎮○○段1243地號土地內以鑑定圖編號Ｍ所示面積75平方
    公尺之磚造平房拆除，並將土地交還原告及全體共有人。九
    被告卯○○應將坐落台中縣梧棲鎮○○段1243地號土地內以
    鑑定圖編號Ｎ、Ｓ所示面積分別為76、28平方公尺之土造平
    房、鐵皮平房拆除，並將土地交還原告及全體共有人。十被
    告丑○○應將坐落台中縣梧棲鎮○○段1243地號土地內以鑑
    定圖編號Ｏ所示面積212平方公尺之磚造平房拆除，並將土
    地交還原告及全體共有人。十一被告未○○、戊○○應將坐落
    台中縣梧棲鎮○○段1243地號土地內以鑑定圖編號Ｐ所示面
    積30平方公尺之磚造平房拆除，並將土地交還原告及全體共
    有人。十二被告午○○應將坐落台中縣梧棲鎮○○段1243地號
    土地內以鑑定圖編號Ｑ所示面積52平方公尺之磚造平房拆除
    ，並將土地交還原告及全體共有人。十三被告寅○○應將坐落
    台中縣梧棲鎮○○段1243地號土地內以鑑定圖編號Ｒ所示面
    積23平方公尺之磚造平房拆除，並將土地交還原告及全體共
    有人。十四被告壬○○、辰○○、巳○○、辛○○、子○、庚○○、甲○○、己○○、丁○○、卯○○、丑○○、未○○
    、戊○○、午○○、寅○○、丙○○及癸○○等17人，應將
    坐落台中縣梧棲鎮○○段1243地號土地內以鑑定圖編號Ｋ所
    示面積19平方公尺之磚造平房拆除，並將土地交還原告及全
    體共有人。十五訴訟費用由被告等人負擔。十六對於第一至第十四
    項之請求，原告願供擔保，請准宣告假執行。」，依前開說
    明，應予准許。
  (二)本件被告丑○○、辛○○、壬○○、未○○、戊○○、午○○、己○○、庚○○、丙○○及癸○○經合法通知，未於最
    後言詞辯論期日到場，核無民事訴訟法第38 6條各款所列情
    形，爰依原告之聲請，由其一造辯論而為判決。
乙、實體方面：
壹、本件原告起訴主張：
    1.緣坐落台中縣梧棲鎮○○段1243地號土地（下稱系爭土地
      ）為原告乙○○及訴外人黃培津、黃許淑齡、黃銘惇、黃
      銘毅、黃銘興、郭麗雪、黃培訓、黃培甲、李黃麗鐘、郭
      麗貞及黃秀紫等13人所共有。
    2.經查系爭土地為被告等人分別於系爭土地上如附圖即鑑定
      圖所示編號A、B、C、D、E、F、G、H、I、J、K、L、M、N
      、O、P、Q、R、S部分無權占用，且被告等均在其占用之
      系爭土地上興建地上物。
    3.按所有權人對於無權占有或侵奪其所有物者，得請求返還
      之；對於妨害其所有權者，得請求除去之；有妨害其所有
      權之虞者，得請求防止之。各共有人對於第三人，得就共
      有物之全部為本於所有權之請求；但回復共有物之請求，
      僅得為共有人全體之利益為之，民法第767條及第821條分
      別定有明文。為此原告乃依上開規定，單獨提起本件訴訟
      ，請求被告等人拆除系爭土地上如鑑定圖所示編號A、B、
      C、D、E、F、G、H、I、J、K、L、M、N、O、P、Q、R、S
      部分之建物，並將系爭土地返還予全體共有人。
    4.原告訴訟代理人於97年1月8日言詞辯論期日表示：本件沒
      辦法達成和解，因占有人太多。
    並聲明：
    1.被告丙○○應將坐落台中縣梧棲鎮○○段1243地號土地內
      如附圖（即鑑定圖）編號Ａ所示面積11平方公尺之磚造平
      房拆除，並將土地返還原告及其他共有人全體。
    2.被告壬○○、辰○○、巳○○及癸○○應將坐落台中縣梧
      棲鎮○○段1243地號土地內如附圖編號Ｂ、Ｄ、Ｉ所示面
      積分別為22、131、96平方公尺之石棉瓦車庫、磚造平房
      拆除，並將土地返還原告及其他共有人全體。
    3.被告辛○○應將坐落台中縣梧棲鎮○○段1243地號土地內
      如附圖編號Ｃ所示面積52平方公尺之鐵皮平房拆除，並將
      土地返還原告及其他共有人全體。
    4.被告子○應將坐落台中縣梧棲鎮○○段1243地號土地內
      如附圖編號Ｅ所示面積32平方公尺之磚造平房拆除，並將
      土地返還原告及其他共有人全體。
    5.被告庚○○應將坐落台中縣梧棲鎮○○段1243地號土地內
      如附圖編號Ｆ、Ｊ所示面積分別為32、60平方公尺之磚造
      平房拆除，並將土地返還原告及其他共有人全體。
    6.被告甲○○應將坐落台中縣梧棲鎮○○段1243地號土地內
      如附圖編號Ｇ、Ｈ所示面積分別為58、31平方公尺之磚造
      平房、鐵皮平房拆除，並將土地返還原告及其他共有人全
      體。
    7.被告己○○、丁○○應將坐落台中縣梧棲鎮○○段1243地
      號土地內如附圖編號Ｌ所示面積67平方公尺之磚造平房拆
      除，並將土地返還原告及其他共有人全體。
    8.被告壬○○應將坐落台中縣梧棲鎮○○段1243地號土地內
      如附圖編號Ｍ所示面積75平方公尺之磚造平房拆除，並將
      土地返還原告及其他共有人全體。
    9.被告卯○○應將坐落台中縣梧棲鎮○○段1243地號土地內
      如附圖編號Ｎ、Ｓ所示面積分別為76、28平方公尺之土造
      平房、鐵皮平房拆除，並將土地返還原告及其他共有人全
      體。
    10.被告丑○○應將坐落台中縣梧棲鎮○○段1243地號土地內
      如附圖編號Ｏ所示面積212平方公尺之磚造平房拆除，並
      將土地返還原告及其他共有人全體。
    11.被告未○○、戊○○應將坐落台中縣梧棲鎮○○段1243地
      號土地內如附圖編號Ｐ所示面積30平方公尺之磚造平房拆
      除，並將土地返還原告及其他共有人全體。
    12.被告午○○應將坐落台中縣梧棲鎮○○段1243地號土地內
      如附圖編號Ｑ所示面積52平方公尺之磚造平房拆除，並將
      土地返還原告及其他共有人全體。
    13.被告寅○○應將坐落台中縣梧棲鎮○○段1243地號土地內
      如附圖編號Ｒ所示面積23平方公尺之磚造平房拆除，並將
      土地返還原告及其他共有人全體。
    14.被告壬○○、辰○○、巳○○、辛○○、子○、庚○○、
      甲○○、己○○、丁○○、卯○○、丑○○、未○○、戊○○、午○○、寅○○、丙○○及癸○○等17人，應將坐
      落台中縣梧棲鎮○○段1243地號土地內如附圖編號Ｋ所示
      面積19平方公尺之磚造平房拆除，並將土地返還原告及其
      他共有人全體。
    15.對於第１至第項之請求，原告願供擔保，請准宣告假執
      行。
貳、被告方面：
  (一)聲明：
    1.被告寅○○、卯○○、丑○○、甲○○、子○、辰○○、
      巳○○、辛○○、壬○○、丁○○及己○○等人請求駁回
      原告之訴。
    2.被告未○○、戊○○、午○○、庚○○、丙○○及癸○○
      未於言詞辯論期日到場，亦未提出書狀作何聲明。
  (二)陳述：
    1.被告丁○○於97年1月8日言詞辯論期日抗辯稱：房屋是其
      祖父時就有了，其亦住了七十幾年，原告現在突然對其等
      提出訴訟，其亦無法理解。
    2.被告辰○○於97年1月8日言詞辯論期日抗辯稱：房屋都是
      祖先留下來的，原告現在告其等無權占有，其認為無理由
      。
    3.被告子○於97年1月8日言詞辯論期日抗辯稱：其認為原告
      如要將土地收回，應該要補償給其等。
    4.被告己○○於97年1月8日言詞辯論期日抗辯稱：原告沒有
      跟其等協調就告其等，其認為很沒有理由。
    5.被告寅○○於97年1月8日言詞辯論期日抗辯稱：當初祖先
      是承作原告的地，所以有留一塊地讓祖先蓋屋居住，原告
      現在要收回土地，應該要先跟其等協調，協調不成才由法
      院裁決。
    6.被告辰○○於97年4月11日言詞辯論期日抗辯稱：對於測
      量成果無意見，請庭上公平處理，原告都沒有跟其等協調
      就起訴；其餘在場被告寅○○、卯○○、甲○○、子○、
      巳○○及丁○○均無其他主張及舉證。
    7.被告未○○、戊○○、午○○、庚○○、丙○○及癸○○
      未於言詞辯論期日到場，亦未提出書狀作何陳述。
參、得心證之理由：
一、本件原告主張之事實，業據其提出與所述情節相符之照片16
    紙、地籍圖、土地登記謄本及鑑定圖影本各1份為證，並據
    本院依原告聲請囑託台中縣清水地政事務所測量人員會同本
    院及兩造勘測系爭土地，而依上開地政機關測量結果，可知
    被告確有分別占用系爭土地部分如附圖即台中縣清水地政事
    務所97年2月20日鑑定圖所示，各被告分別占用之位置、面
    積及占用情形，即如主文所示，其中被告丙○○為如附圖（
    即鑑定圖）編號Ａ所示面積11平方公尺之磚造平房；被告壬○○、辰○○、巳○○及癸○○為如附圖編號Ｂ、Ｄ、Ｉ所
    示面積分別為22、131、96平方公尺之石棉瓦車庫、磚造平
    房；被告辛○○為如附圖編號Ｃ所示面積52平方公尺之鐵皮
    平房；被告子○為如附圖編號Ｅ所示面積32平方公尺之磚造
    平房；被告庚○○為如附圖編號Ｆ、Ｊ所示面積分別為32、
    60平方公尺之磚造平房；被告甲○○為如附圖編號Ｇ、Ｈ所
    示面積分別為58、31平方公尺之磚造平房、鐵皮平房；被告
    己○○、丁○○為如附圖編號Ｌ所示面積67平方公尺之磚造
    平房；被告壬○○為如附圖編號Ｍ所示面積75平方公尺之磚
    造平房；被告卯○○為如附圖編號Ｎ、Ｓ所示面積分別為76
    、28平方公尺之土造平房、鐵皮平房；被告丑○○為如附圖
    編號Ｏ所示面積212平方公尺之磚造平房；被告未○○、戊○○為如附圖編號Ｐ所示面積30平方公尺之磚造平房；被告
    午○○為如附圖編號Ｑ所示面積52平方公尺之磚造平房；被
    告寅○○為如附圖編號Ｒ所示面積23平方公尺之磚造平房；
    被告壬○○、辰○○、巳○○、辛○○、子○、庚○○、甲○○、己○○、丁○○、卯○○、丑○○、未○○、戊○○
    、午○○、寅○○、丙○○及癸○○等17人為如附圖編號Ｋ
    所示面積19平方公尺之磚造平房。被告未○○、戊○○、午
    ○○、庚○○、丙○○及癸○○未於言詞辯論期日到場，亦
    未提出書狀作何聲明或陳述，至其餘被告對於有分別占用如
    附圖所示土地及有搭建建築物使用之事實，亦不爭執，是依
    本院調查之結果，堪信原告之主張為真實可採。從而，原告
    依民法第767條及第821條，自得憑以訴請被告壬○○、辰○○、巳○○、辛○○、子○、庚○○、甲○○、己○○、丁○○、卯○○、丑○○、未○○、戊○○、午○○、寅○○
    、丙○○及癸○○等17人拆除系爭土地上如附圖所示編號A
    、B、C、D、E、F、G、H、I、J、K、L、M、N、O、P、Q、R
    、S部分之建物，並將土地返還原告及其他共有人全體。至
    被告丁○○雖抗辯稱：房屋是其祖父時就有了，其亦住了七
    十幾年，原告現在突然對其等提出訴訟，其亦無法理解。被
    告辰○○雖抗辯稱：房屋都是祖先留下來的，原告現在告其
    等無權占有，其認為無理由。被告子○雖抗辯稱：其認為原
    告如要將土地收回，應該要補償給其等。被告己○○雖抗辯
    稱：原告沒有跟其等協調就告其等，其認為很沒有理由。被
    告寅○○雖抗辯稱：當初祖先是承作原告的地，所以有留一
    塊地讓祖先蓋屋居住，原告現在要收回土地，應該要先跟其
    等協調，協調不成才由法院裁決。被告辰○○雖抗辯稱：對
    於測量成果無意見，請庭上公平處理，原告都沒有跟其等協
    調就起訴。然被告前揭抗辯，均為原告所否認，，而觀諸前
    揭被告所抗辯內容，可知被告就其等占用系爭土地有經原告
    及其他共有人全體之同意之事實，亦即被告就渠等有合法占
    有權源乙節，並未舉證以實其說，則被告猶執前詞空言抗辯
    ，應不可採，又被告繼抗辯若要拆遷原告應賠償被告之損失
    云云，亦於法無據，其等憑以抗辯，亦無足採。是本件仍應
    以原告之主張，較可採信為真實。
二、綜上所述，原告為系爭土地之所有權人，被告確有分別占用
    系爭土地部分如附圖所示，各被告分別占用之位置及面積，
    即如主文所示之土地使用之事實，其等卻未能舉證證明其有
    占用之合法權源，被告等自應認為無權占有，則原告請求拆
    屋還地，即屬正當。從而，原告依民法第767條及第821條規
    定之法律關係，訴請被告丙○○應將系爭土地如附圖編號Ａ
    所示面積11平方公尺之磚造平房拆除，被告壬○○、辰○○
    、巳○○及癸○○應將系爭土地如附圖編號Ｂ、Ｄ、Ｉ所示
    面積分別為22、131、96平方公尺之石棉瓦車庫、磚造平房
    拆除，被告辛○○應將系爭土地如附圖編號Ｃ所示面積52平
    方公尺之鐵皮平房拆除，被告子○應將系爭土地如附圖編號
    Ｅ所示面積32平方公尺之磚造平房拆除，被告庚○○應將系
    爭土地如附圖編號Ｆ、Ｊ所示面積分別為32、60平方公尺之
    磚造平房拆除，被告甲○○應將系爭土地如附圖編號Ｇ、Ｈ
    所示面積分別為58、31平方公尺之磚造平房、鐵皮平房拆除
    ，被告己○○、丁○○應將系爭土地如附圖編號Ｌ所示面積
    67平方公尺之磚造平房拆除，被告壬○○應將系爭土地如附
    圖編號Ｍ所示面積75平方公尺之磚造平房拆除，被告卯○○
    應將系爭土地如附圖編號Ｎ、Ｓ所示面積分別為76、28平方
    公尺之土造平房、鐵皮平房拆除，被告丑○○應將系爭土地
    如附圖編號Ｏ所示面積212平方公尺之磚造平房拆除，被告
    未○○、戊○○應將系爭土地如附圖編號Ｐ所示面積30平方
    公尺之磚造平房拆除，被告午○○應將系爭土地如附圖編號
    Ｑ所示面積52平方公尺之磚造平房拆除，被告寅○○應將系
    爭土地如附圖編號Ｒ所示面積23平方公尺之磚造平房拆除，
    被告壬○○、辰○○、巳○○、辛○○、子○、庚○○、甲○○、己○○、丁○○、卯○○、丑○○、未○○、戊○○
    、午○○、寅○○、丙○○及癸○○等17人，應將系爭土地
    如附圖編號Ｋ所示面積19平方公尺之磚造平房拆除，並將土
    地返還原告及其他共有人全體，即為有理由，應予准許。
三、本件事實已臻明確，兩造其餘攻擊防禦方法，均與本案判決
    結果不生影響，爰不予逐一論述，併此敘明。
四、原告陳明願供擔保，聲請宣告假執行，核無不合，爰酌定相
    當擔保金額准許之。
肆、訴訟費用負擔之依據：民事訴訟法第85條第1項前段。
中    華    民    國    97    年    5    月     9    日
                  民事第四庭    法  官  呂明坤
正本係照原本作成。
如對本判決上訴，須於判決送達後20日內向本院提出上訴狀。
中    華    民    國    97    年    5    月     9    日
                                書記官  吳慕先


司法院資訊處製作；財團法人民間司法改革基金會備份。
